智慧財產及商業法院行政判決  
111年度行商訴字第35號
民國111年9月21日辯論終結
原      告  社口張犂記本店實業股份有限公司
代  表  人  張煥宗              
訴訟代理人  沈明欣律師
被      告  經濟部智慧財產局
代  表  人  洪淑敏              
訴訟代理人  陳智瑜              
上列當事人間因商標註冊事件，原告不服經濟部中華民國111年3
月8日經訴字第11106301430號訴願決定，提起行政訴訟，本院判
決如下：
　　主  文
原告之訴駁回。
訴訟費用由原告負擔。
　　事實及理由
一、事實概要：
    原告前於民國108年3月26日以「社口犂記創始店及圖」商標
    （下稱系爭商標，如附圖1所示），指定使用於被告所公告
    商品及服務分類第30類之「茶；咖啡；冰；調味醬；糖；月
    餅；麵包；中式喜餅；糕餅；綠豆凸；糖果；鳳梨酥；蛋黃
    酥；布丁；豆沙；火鍋料組合包；糕餅預拌粉；燕麥粥；酵
    母；生麵團」商品，向被告申請註冊。經被告審查，檢具註
    冊第71454號、第258464號、第887213號、第926595號「犂
    記及圖」商標、第1568745 號「光緒二十年餅店犂記及圖」
    商標、第1785921 號「犂記傳承百年的好味道及圖」商標、
    第1785922 號「犂記餅店及圖」商標（下稱據爭商標，如附
    圖2-1至2-7所示），認本件有商標法第30條第1項第10款規
    定之情形，而以110年11月25日商標核駁第418959號審定書
    為核駁之處分（下稱原處分）。原告不服，提起訴願，經經
    濟部以111年3月8日經訴字第11106301430號訴願決定駁回。
    原告仍不服，乃向本院提起行政訴訟。 
二、原告主張：
　㈠系爭商標係以整體圖樣「社口犂記」、「創始店」構成，據
    爭商標僅以「犂記」構成，二者字數不同，且系爭商標使用
    「稻穗」、「農夫及耕牛耘田」、「緞帶」圖樣設計亦與據
    爭商標不相似，整體觀察存有差異性，兩者非屬近似商標，
    又原告自93年1月28日起在臺灣長期經營使用系爭商標於官
    網及產品包裝上，與據爭商標併存使用亦已歷時16年，相關
    消費者不會混淆誤認系爭商標與據爭商標，再「犂記」係原
    告先祖張林犂取其單一名字作為商標一部分，被告過往審查
    案例中，亦認定如「陳記」、「張記」等商標不具識別性，
    被告僅以「犂記」二字判斷系爭商標與據爭商標高度近似，
    顯有違整體觀察原則。基此，被告以系爭商標有商標法第30
    條第1項第10款規定不得註冊之情形，作成核駁審定之原處
    分，及訴願機關所為訴願駁回決定，均違法有誤。
　㈡另原告曾以「社口張犂記」商標，分別指定使用於被告所公
    告商品及服務分類第35類、第43類之商品，向被告申請註冊
    ，經被告審查准予註冊第184748號、第185901號商標，是被
    告早已認定含有「社口」、「犂記」之商標與據爭商標近似
    程度不高，不致構成混淆，原處分所認系爭商標與據爭商標
    有高度近似、有致消費者混淆誤認之虞，顯係就相同案件為
    不同認定，違反行政程序法之平等原則。
　㈢並聲明：
　⒈訴願決定、原處分均撤銷。
　⒉被告應就申請第108018030號「社口犂記創始店及圖」商標為
    准予註冊之處分。
　⒊訴訟費用由被告負擔。
三、被告辯以：  
　㈠系爭商標以文字「犂記」在外觀上予人所關注或事後整體寓
    目印象中，屬於深刻顯著之部分，與據爭商標圖樣相較，均
    有引人注意之相同中文「犂記」，且外觀、觀念及讀音均有
    相仿之處，以具有普通知識經驗之消費者，於異時異地隔離
    觀察或實際交易連貫唱呼之際，易產生系爭商標之聯想，應
    屬構成高度近似之商標。又系爭商標與據爭商標指定使用之
    商品相較，二者原料、用途、功能大致相當，且常來自相同
    之產製業者，依一般社會通念及市場交易情形，應屬同一或
    高度類似之商品。再者，據爭商標之文字「犂記」 並非其
    所指定商品之相關說明文字，消費者會直接視為指示及區別
    來源之標識，應具有相當識別性。準此，相關消費者極可能
    誤認二者商品為同一來源，或者誤認二者商標之使用人間存
    在關係企業、授權關係或其他類似關係而有混淆誤認之虞，
    自有商標法第30條第1項第10款規定之適用，是被告核駁系
    爭商標註冊之申請，並無不合。另原告註冊第184748號、第
    185901號商標係於92年間核准註冊，其個案之時空背景與本
    案申請時已有相當之差距，准駁所依據之法規及考量因素不
    盡相同，被告在此期間已有多件以「犂記」作為商標或商標
    之一部分核駁案件，本件並無違反行政法之平等原則。
　㈡並聲明：
　⒈原告之訴駁回。
　⒉訴訟費用由原告負擔。　　　
四、得心證之理由：　　
　㈠按商標註冊申請案之法規基準時，須審究對申請人有利或不
    利，以決定應適用之法規，若行政法院事實審言詞辯論終結
    前之法規，得以滿足申請人申請事由之構成要件，自應以事
    實審法院言詞辯論程序終結前之法律狀態為準，而適用該有
    利申請人之法規。但若係對申請人不利之法規，基於申請人
    信賴處分時既得權利狀態不得剝奪，則應依審定時法律（最
    高行政法院103年度判字第688號、104年度判字第792號判決
    意旨參照）。查系爭商標係於108年3月26日申請註冊，被告
    於110年11月25日作成「應予核駁」之審定，本院於111年9
    月21日辯論終結，是無論依被告審定時或本院言詞辯論終結
    時所應適用之法規，均為105年11月30日修正公布之現行商
    標法，並無審究何基準時法規對申請人有利或不利之問題，
    故系爭商標應否准許註冊，自應以現行商標法為斷，先予說
    明。
  ㈡本件經兩造當庭確認本件爭點為：系爭商標之註冊是否有違
    反商標法第30條第1項第10款規定之情形？（見本院卷第140
    頁至第141頁）經查：
  ⒈按商標相同或近似於他人同一或類似商品或服務之註冊商標
    或申請在先之商標，有致相關消費者混淆誤認之虞者，不得
    註冊。但經該註冊商標或申請在先之商標所有人同意申請，
    且非顯屬不當者，不在此限，商標法第30條第1項第10款定
    有明文。由此可知，「商標相同或近似」、「商品或服務同
    一或類似」、「有致相關消費者混淆誤認之虞」為該款必須
    具備之要件，至於「商標混淆誤認之虞審查基準」第4點所
    稱之商標識別性之強弱、先權利人多角化經營之情形、相關
    消費者對各商標熟悉之程度、系爭商標之申請人是否善意等
    審酌因素，則為輔助因素。又所謂「有致相關消費者混淆誤
    認之虞者」，係指商標有使相關消費者對其所表彰之商品來
    源或產製主體發生混淆誤認之虞而言；亦即商標予消費者之
    印象可能致使相關消費者混淆而誤認來自不同來源之商品或
    服務以為來自同一來源，或誤認兩商標之使用人間存在關係
    企業、授權、加盟或其他類似關係。又判斷兩商標有無致混
    淆誤認之虞，應參酌：1.商標識別性之強弱；2.商標是否近
    似暨其近似之程度；3.商品或服務是否類似暨其類似之程度
    ；4.先權利人多角化經營之情形；5.實際混淆誤認之情事；
    6.相關消費者對各商標熟悉之程度；7.系爭商標之申請人是
    否善意；8.其他混淆誤認之因素等，綜合認定是否已達有致
    相關消費者產生混淆誤認之虞（最高行政法院109年度判字
    第152號行政判決意旨參照）。
  ⒉茲依前揭審酌因素審酌如下：
  ⑴商標是否近似：
    系爭商標係由分為上部中文「社口」及稻穗圖案、中間部分
    為農夫及耕牛耘田圖案、下部中文「犂記」所結合之圓形圖
    樣，以下再有中文「創始店」及緞帶圖樣所組成（如附圖1
    所示）。雖原告就系爭商標「社口」部分於申請時，已聲明
    不主張專用權（見原處分卷第59頁），惟系爭商標中之中文
    「創始店」及緞帶圖樣為店舖性質之說明性文字或裝飾性圖
    樣，消費者會對之施以較少之注意，且耘田圖或稻穗圖不易
    唱呼，又整體觀之系爭商標整體圖樣，圖形圖樣中「犂記」
    文字較大且反白，並置於系爭商標之最中心處，予人印象顯
    著之主要識別部分為中文「犂記」。而據爭商標1、3、4均
    係由英文「LC」結合中文「犂記」及四分之三圓圖形所組成
    （如附圖2-1、2-3、2-4所示），其予人印象顯著且於實際
    交易時較易用以唱呼之主要識別中文部分為「犂記」；據爭
    商標2「犂記及圖」、據爭商標5「光緒二十年餅店犂記及圖
    」、據爭商標6「犂記傳承百年的好味道及圖」商標、據爭
    商標7「犂記餅店及圖」商標，係由中文「犂記」單獨或搭
    配有不具識別性之「光緒二十年」、「餅店」、「傳承百年
    的好味道」文字，或與製餅用模子圖形所組成（如附圖2-2
    、2-5至2-7所示），其予人印象顯著之主要識別部分亦為中
    文「犂記」。承上可知，二者相較，主要識別部分均為中文
    「犂記」，應屬構成近似之商標且近似程度高。
  ⑵商標服務是否類似：
　　系爭商標指定使用之「茶；咖啡；冰；調味醬；糖；月餅；
    麵包；中式喜餅；糕餅；綠豆凸；糖果；鳳梨酥；蛋黃酥；
    布丁；豆沙；火鍋料組合包；糕餅預拌粉；燕麥粥；酵母；
    生麵團」商品，與據爭商標1至7所指定使用之商品類別（內
    容詳如附圖2-1至2-7），兩者均屬茶、咖啡、冰、冰淇淋、
    調味品、糖、休閒點心食品、餡料或含有餡料之食品、穀製
    粉、粥品、酵母、可食用之澱粉製品等相關商品，於原料、
    用途、功能均相同或相關，且常來自相同之商品產製業者，
    如標示相同或近似的商標，依一般社會通念及市場交易情形
    ，易使消費者誤認其為來自相同或雖不相同但有關聯之來源
    ，應屬同一或高度類似之商品。
  ⑶商標識別性之強弱：
    按商標之文字、圖形、記號、顏色、聲音、立體形狀或其聯
    合式，對於商品或服務之相關消費者所呈現識別商品或服務
    來源之功能，因其商標特徵的不同而有強弱之別。原則上創
    意性的商標識別性最強，而以習見事物為內容的任意性商標
    及以商品或服務相關暗示說明為內容的暗示性商標，其識別
    性即較弱。識別性越強的商標，商品或服務之消費者的印象
    越深，他人稍有攀附，即可能引起購買人產生誤認（審查基
    準5.1 參照）。本件據爭商標之文字「犂記」，分別與其所
    指定使用之如附圖2-1至2-7所示商品並非相關，是以其指定
    使用於前揭商品上，應具有相當識別性，本件以與其近似之
    系爭商標作為商標圖樣申請註冊，自易使消費者產生混淆誤
    認。
  ⒊綜前，衡酌系爭商標與據爭商標構成高度近似之程度、指定
    使用之商品屬同一或高度類似、且據爭商標具有相當識別性
    等因素客觀判斷，以具有普通知識經驗之消費者，於購買時
    施以普通之注意，可能會誤認系爭商標之商品與據爭商標之
    商品為同一來源，或者誤認兩者之使用人間存在關係企業、
    授權關係、加盟關係或其他類似關係而產生混淆誤認情事。
  ⒋至原告主張：「社口犂記餅店」為其繼承自第三代張汝洲而
    繼續使用，系爭商標圖樣為原告所有並有權使用，且據爭商
    標1係張汝洲借名登記在張沂州名下，且以張沂州名義申請
    據爭商標3、4；又系爭商標業經原告長期使用，不致使消費
    者產生混淆誤認之情事，並提出袓譜、戶口名簿舊簿影本、
    大陽美術印刷廠負責人自述文、工廠登記資料、商標登記簿
    、包裝盒圖、產品目錄、媒體報導及其官網聲明等件為證（
    見本院卷第39頁至第94頁）。惟查，原告與張汝洲、張沂洲
    係屬不同權利主體，其既未取得渠等之商標併存同意書，且
    依原告所舉證據亦無從證明其上開主張借名登記之事實，實
    難憑此認系爭商標即無使消費者產生混淆誤認之虞。又據爭
    商標之申請及獲准註冊均早於系爭商標申請日即108年3月26
    日，本於我國商標法採取之商標註冊主義及先申請主義，依
    其登記之名義人為商標權人，以維持商標登記之公示性，此
    觀諸商標法第2條規定即明，自應賦予註冊在先之據爭商標
    較大保護。再者，原告所提出系爭商標之使用資料，大多為
    以「犂記餅店」、「犂記」、「社口本舖」文字結合其他註
    冊商標「LC、犂記及3/4圓整體設計圖」圖形，與系爭商標
    圖樣係由「社口」、「犂記」、「創始店」文字結合稻穗圖
    案、農夫及耕牛耘田圖案、緞帶裝飾圖所組合而成，顯非相
    同，尚難作為系爭商標經原告長期廣泛使用而為相關消費者
    所熟悉並不致於使消費者產生混淆誤認之虞之證據，故原告
    據此主張系爭商標與據爭商標不會產生混淆誤認情事，即非
    可採。
  ㈢原告雖主張其前有註冊第184748號、第185901號「社口張犂
    記」商標，早已併存註冊於同一或類似商品或服務，被告於
    本件所為不同認定，違反行政程序法之平等原則云云。惟按
    行政行為，非有正當理由，不得為差別待遇，行政程序法第
    6條定有明文。行政法上之平等原則，並非指絕對、機械之
    形式上平等，而係指相同事物性質應為相同之處理，非有正
    當理由，不得為差別待遇而言；倘事物性質不盡相同而為合
    理之各別處理，自非法所不許（司法院釋字第596號解釋；
    最高行政法院95年度判字第446號行政判決可資參照）。依
    前說明，商標申請准否係採商標個案審查原則，在具體個案
    審究是否合法與適當，被告應視不同具體個案，正確認定事
    實與適用法律，不受他案拘束。查原告係於91年7月29日申
    請註冊第184748號、第185901號商標，而於92年間經被告核
    准註冊，此觀諸上開商標之檢索結果自明（見原處分卷第31
    頁背面至第32頁），是原告於92年間經核准註冊之前揭商標
    ，與系爭商標申請日即108年3月26日已相距達16年餘之久，
    且自92年起至108年間已有多件以「犂記」作為商標或商標
    之一部分之申請註冊案件，即申請第106040830號「社口張
    犂記餅店本舖創始店LC及圖」商標、申請第106040831號「
    社口張犂記餅店本舖創始店LC及圖」商標、申請第10604084
    1號「社口張社口犂記創始店LC及圖」商標、申請第1060408
    42號「社口張社口犂記創始店LC及圖」商標等，均經被告核
    駁在案，有商標相關文字檢索結果註記表在卷為憑（見原處
    分卷第46頁至該頁背面），可徵原告據以引用註冊第184748
    號、第185901號商標申請註冊之審查時點、適用法規及個案
    所得考量因素，顯與本件系爭商標之申請註冊情形不盡相同
    ，審認結果容有不同差異，實難比附援引，是原告主張被告
    於本件為不同認定，違反行政程序法之平等原則，洵非有據
    。
五、綜上所述，系爭商標之註冊有商標法第30條第1項第10款所
    定不得註冊之情形，是被告所為系爭商標不得註冊，應予核
    駁之處分，並無違誤，訴願決定予以維持，核無不合。原告
    訴請撤銷原處分及訴願決定，並請求命被告就系爭商標應為
    核准註冊之審定，為無理由，應予駁回。
六、本件事證已明，兩造其餘主張或答辯，已與本件判決結果無
    涉，爰毋庸一一論列，併此敘明。
七、據上論結，本件原告之訴為無理由，依智慧財產案件審理法
    第1條，行政訴訟法第98條第1項前段，判決如主文。　
中　　華　　民　　國　　111 　年　　10　　月　　26　　日
                      智慧財產第三庭
                        審判長法  官　蔡惠如
                              法  官　林惠君
                              法  官　潘曉玫
以上正本係照原本作成。
如不服本判決，應於送達後20日內，向本院提出上訴狀並表明上
訴理由，其未表明上訴理由者，應於提起上訴後20日內向本院補
提上訴理由書；如於本判決宣示後送達前提起上訴者，應於判決
送達後20日內補提上訴理由書（均須按他造人數附繕本）。
上訴時應委任律師為訴訟代理人，並提出委任書（行政訴訟法第
241 條之1 第1 項前段），但符合下列情形者，得例外不委任律
師為訴訟代理人（同條第1項但書、第2項）。
┌─────────┬────────────────┐
│得不委任律師為訴訟│         所  需  要  件         │
│代理人之情形      │                                │
├─────────┼────────────────┤
│（一）符合右列情形│1.上訴人或其法定代理人具備律師資│
│　　　之一者，得不│  格或為教育部審定合格之大學或獨│
│　　　委任律師為訴│  立學院公法學教授、副教授者。  │
│　　　訟代理人　  │2.稅務行政事件，上訴人或其法定代│
│                  │  理人具備會計師資格者。        │
│                  │3.專利行政事件，上訴人或其法定代│
│                  │  理人具備專利師資格或依法得為專│
│                  │  利代理人者。                  │
├─────────┼────────────────┤
│（二）非律師具有右│1.上訴人之配偶、三親等內之血親、│
│      列情形之一，│  二親等內之姻親具備律師資格者。│
│      經最高行政法│2.稅務行政事件，具備會計師資格者│
│      院認為適當者│  。                            │
│      ，亦得為上訴│3.專利行政事件，具備專利師資格或│
│      審訴訟代理人│  依法得為專利代理人者。        │
│                  │4.上訴人為公法人、中央或地方機關│
│                  │  、公法上之非法人團體時，其所屬│
│                  │  專任人員辦理法制、法務、訴願業│
│                  │  務或與訴訟事件相關業務者。    │
├─────────┴────────────────┤
│是否符合（一）、（二）之情形，而得為強制律師代理之例│
│外，上訴人應於提起上訴或委任時釋明之，並提出（二）所│
│示關係之釋明文書影本及委任書。                      │
└──────────────────────────┘
中　　華　　民　　國　　111 　年　　10　　月　　26　　日
                                  書記官  李建毅
　　　　　　　　　　　　　　　　　　　　　　　　
附圖1：系爭商標 申請案號：000000000 申請日：108年3月26日 指定使用類別： 第30類「茶；咖啡；冰；調味醬；糖；月餅；麵包；中式喜餅；糕餅；綠豆凸；糖果；鳳梨酥；蛋黃酥；布丁；豆沙；火鍋料組合包；糕餅預拌粉；燕麥粥；酵母；生麵糰。」  附圖2-1：據爭商標1 註冊第0071454號 商標權人：犂記餅店　張沂州 申請日：63年4月17日 註冊日：63年9月1日 註冊公告日：63年10月1日 專用期限：113年8月31日 指定使用類別： 第26類「餅乾、糖果、麵包、蛋糕」。  附圖2-2：據爭商標2 註冊第00258464號 商標權人：張敬宗、張孟玉、張志仰 申請日：73年5月1日 註冊日：73年10月1日 註冊公告日：73年11月16日 專用期限：113年8月31日 指定使用類別： 第26類「餅乾、糖果、麵包、蛋糕。」  附圖2-3：據爭商標3 註冊第00887213號 商標權人：犂記餅店　張沂州 申請日：88年1月5日 註冊日：89年3月16日 註冊公告日：89年4月16日 專用期限：113年8月31日 指定使用類別： 第30類「軟糖、茶糖、薑糖、飴糖、貢糖、涼糖、太妃糖、水果糖、牛軋糖、牛奶糖、花生糖、芝麻糖、生仁糖、核棗糕、咖啡糖、椰子糖、巧克力糖。米果、巧果、月餅桃酥、麻花、糕餅、酥餅、沙琪馬、太陽餅、開口笑、方塊酥、花生酥、爆玉米花、夾心餅乾、洋芋片。土司、蛋糕、麵包、漢堡、咖哩餃、速烹蛋糕、鮮奶油蛋糕、冰淇淋蛋糕、三明治、派餅、義大利脆餅。茶葉、紅茶、綠茶。咖啡、可可、巧克力粉、速食即溶咖啡。冰、冰棒、雪糕、冰淇淋。鹽、胡椒鹽、代用食鹽。醬油、蝦醬、沙茶醬、辣椒醬、咖哩醬。黑醋、白醋、米醋。八角、味素、辣椒油。細糖、砂糖、方糖、冰糖、果糖、麥芽糖、代用糖、食用葡萄糖。蜂蜜、花蜜、蜂王蜜、楓糖蜜、蜂膠。魚餃、蛋餃、蝦餃、花枝餃。米、麥、胚芽米。麥粉、麥粉、澱粉、糕粉、芝麻粉、花生粉。粉圓、芋圓、蕃薯圓、西谷米。糯米紙。粥、肉粽、八寶粥、速食粥。速食麵、涼麵。水餃、麵條、河粉、冷凍餛飩。春捲皮、餛飩皮、餃子皮、冷凍麵糰。酵母、發粉、食用酵素、分解乳糖用酵素、發酵粉。甜酒釀、酒糟、紅糟。」  附圖2-4：據爭商標4 註冊第00926595號 商標權人：犂記餅店　張沂州 申請日：88年1月5日 註冊日：90年1月16日 註冊公告日：92年6月1日 專用期限：113年8月31日 指定使用類別： 第29類「牛奶、牛乳、奶水、煉奶、乳酪、椰漿、奶昔、奶粉、酵母乳、羊奶精、羊奶片、椰漿粉、牛乳片、蜜豆奶、酸乳酪、調味乳、果汁牛奶、咖啡牛乳、奶油酪乳、酪乳、奶油、鮮奶油、人造奶油、優酪乳、保久乳、即溶奶粉速食包。豆花、米漿、豆奶粉、豆漿。薑醬。麻油、芝麻油、香油、牛油、花生油、胚芽油、黃豆油、大豆油、植物油、葵花子油。果凍、仙草凍、愛玉凍、愛玉粉、龜苓膏凍、龜苓膏凍粉、咖啡凍、茶凍、茶凍粉、杏仁凍。冷凍果蔬、瓜子、綠豆、紅豆、筍絲、黑棗、榨菜、洋菜、涼粉、海苔、葵瓜子、黑木耳、白木耳、花生米、核桃仁、杏仁果、蒟蒻、龍眼肉、大豆、薏仁。脫水果蔬、香蕉乾、果醬、海苔醬、香菇酥、蜜餞、炸薯條、仙楂片、芒果青。泡菜、醬瓜、豆腐乳。雞蛋、鹹蛋、滷蛋、蛋粉、食品添加用蛋白質粉。雞精、食用花粉、食用卵磷脂粉。豆腐、冷凍豆腐、豆乾、麵筋、臭豆腐。」  附圖2-5：據爭商標5 註冊第01568745號 商標權人：張志仰 申請日：100年6月10日 註冊日：102年3月1日 註冊公告日：102年3月1日 專用期限：112年2月28日 指定使用類別： 第30類「茶葉；咖啡；可可飲料；冰淇淋；軟糖；太妃糖；牛軋糖；巧克力；月餅；糕餅；糕點；甜點；餅乾；太陽餅；鳳梨酥；蛋黃酥；中式喜餅；麵包；三明治；蛋糕。」  附圖2-6：據爭商標6 註冊第01785921號 商標權人：張志仰 申請日：104年9月3日 註冊日：105年8月16日 註冊公告日：105年8月16日 專用期限：115年8月15日 指定使用類別： 第30類「茶葉；咖啡；可可飲料；冰淇淋；軟糖；太妃糖；牛軋糖；巧克力；月餅；糕餅；糕點；甜點；餅乾；太陽餅；鳳梨酥；蛋黃酥；中式喜餅；麵包；三明治；蛋糕。」  附圖2-7：據爭商標7 註冊第01785922號 商標權人：張志仰 申請日：104年9月3日 註冊日：105年8月16日 註冊公告日：105年8月16日 專用期限：115年8月15日 指定使用類別： 第30類「茶葉；咖啡；可可飲料；冰淇淋；軟糖；太妃糖；牛軋糖；巧克力；月餅；糕餅；糕點；甜點；餅乾；太陽餅；鳳梨酥；蛋黃酥；中式喜餅；麵包；三明治；蛋糕。」